臺灣臺南地方法院刑事判決　　　　　　　100年度易字第593號
公　訴　人　臺灣臺南地方法院檢察署檢察官
被　　　告　鼎泰豐營造有限公司
代　表　人　陳四美
被　　　告　王乙力
選任辯護人　陳文欽律師
被　　　告　永營造有限公司
兼　代表人　謝文
被　　　告　吳慶讚
上　一　人　蔡碧仲律師
選任辯護人　陳振榮律師
上列被告因違反政府採購法案件，經檢察官提起公訴（九十九年
度營偵字第一四九三號），本院判決如下：
    主  文
王乙力犯政府採購法第八十七條第五項前段之妨害投標罪，處有
期徒刑肆月，如易科罰金，以新臺幣壹仟元折算壹日。
鼎泰豐營造有限公司之代理人，因執行業務，犯政府採購法第八
十七條第五項前段之妨害投標罪，科罰金新臺幣柒萬元。
謝文、吳慶讚共同犯政府採購法第八十七條第五項後段之妨害
投標罪，均處有期徒刑參月，如易科罰金，均以新臺幣壹仟元折
算壹日。
永營造有限公司之代表人、受僱人，因執行業務，犯政府採購
法第八十七條第五項後段之妨害投標罪，科罰金新臺幣伍萬元。
    事  實
一、謝文係設於臺南市○○區○○路二四之十一號之「永營
    造有限公司」（下簡稱永公司）（營業項目為縱理營繕工
    程施工及管理等整體性工作）之負責人即代表人，該公司之
    營造業等級為甲等，並負責該公司之工程投標及工程施工等
    事宜。吳慶讚為謝文之岳父，在永公司協助處理決定投
    標工程之標案、訪價、估算投標金額及投標公共工程等事宜
    ，屬永公司之受僱人。王乙力為設於臺南市○○區○○街
    十八之一號一樓之「鼎泰豐營造有限公司」（下簡稱鼎泰豐
    公司），登記名義人為王乙力之妻陳四美）之實際負責人即
    代理人，負責該公司投標公共工程相關決定、訪價、投標等
    事宜。
二、緣臺南市後壁區公所（改制前為臺南縣後壁鄉公所）於九十
    八年二月間辦理「菁寮大排新嘉村段堤防修復工程」乙案（
    下稱系爭工程）（案號９７０６０—１ＢＯ），乃依政府採
    購法之規定於民國九十八年二月六日上網公告，於同年月九
    日刊登於政府採購公報公開招標，公開招標公告載明：預算
    （計）金額為新臺幣二千八百一十四萬一千六百五十八元。
    押標金額度：一百四十萬元。決標方式：非複數決標，訂有
    底價最低標得標。廠商資格摘要：經政府登記合格之乙級以
    上之營造業或其他依法可承攬本案之廠商。付款辦法：俟工
    程竣工，經會同相關單位人員驗收通過、結算工程款核撥入
    庫後，一次付清。詎謝文、吳慶讚二人均明知該工程採購
    金額高達二千餘萬元，但並非可分期完工勘驗請領款項，而
    需待工程全數竣工，經驗收通過、結算核撥入庫後再一次付
    款，而永公司資金不足以因應，而無投標該工程之意。王
    乙力明知鼎泰豐公司於九十八年二月間尚不具乙級以上營造
    業，亦無依其他法令可以承攬該工程之廠商，並不符合上開
    工程投標廠商資料，竟基於意圖影響該工程案採購結果，而
    欲以借用他人名義參與投標，王乙力身為鼎泰豐公司之實際
    負責人，於執行業務時，於得悉上開標案後，即至永公司
    向吳慶讚提議借用永公司之名義投標，吳慶讚、謝文二
    人均明知不得意圖影響採購結果，而吳慶讚轉告知謝文後
    ，謝文於執行永公司業務時，亦同意容許借用永公司
    之證件與王乙力、鼎泰豐公司，二人共同基於意圖影響投標
    結果之犯意聯絡，均同意容許王乙力、鼎泰豐公司借用永
    公司之名義及證件參加系爭工程之投標。續即由王乙力從電
    腦上下載系爭工程相關投標資料，自行進行訪價後並核算系
    爭工程總價為二千七百九十萬元，並以永公司名義填載於
    標單（總表）內，另填寫有關標單內各項目詳細價目表之各
    單價、複價金額，在投標廠商聲明書內均勾選否，繕打切結
    書、投標廠商資格證件審查表、廠商退還押標金及投標文件
    申請單等資料後，將上開投標資料於投標前持至永公司，
    由吳慶讚取永公司之大小章，蓋印在上開投標文件上，且
    提出永公司相關之臺南縣政府營利事業登記證、綜合營造
    業登記證書、臺灣區綜合營造工程工業同業工會甲等會員證
    書、九十七年十一月、十二月份之營業銷售額與稅額申報書
    、獎懲紀錄、工程記載表、異動事項、專任工程人員照片、
    印鑑、簽名等資料均交與王乙力進行投標該工程使用。王乙
    力另自其個人申辦華南商業銀行新營分行（帳號：0000
    00000000號）之帳戶內提領一百四十萬元購買本行
    支票（票號：ＨＣ0000000號），作為押標金，於九
    十八年二月十九日下午三時許送達與臺南市後壁區公所。臺
    南市後壁區公所於翌日即二十日上午十時許，在該公所二樓
    內進行開標，經審查投標廠商資格證件均合格，但因非最低
    標而未得標，押標金即由吳慶讚指示外孫女周亭君領回後交
    還王乙力，王乙力再匯入前開帳戶內。嗣由法務部調查局南
    部地區機動工作站調閱相關資料，始查悉上情。
二、案經法務部調查局南部地區機動工作站報請臺灣臺南地方法
    院檢察署檢察官偵查起訴。
    理  由
壹、證據能力部分
  一、按被告之自白，非出於強暴、脅迫、利誘、詐欺、疲勞訊
      問、違法羈押或其他不徵之方法，且與事實相符者，得為
      證據，刑事訴訟法第一百五十六條第一項定有明文。查被
      告吳慶讚、謝文二人分別於調查站接受調查員詢問時所
      為之供述係出於自由意志乙節，業經臺灣臺南地方法院檢
      察署檢察官及本院先後於一百年八月三十日、同年九月六
      日勘驗被告謝文、吳慶讚二人於調查局中詢問之錄音、
      錄影光碟，有臺灣臺南地方法院檢察署檢察事務官一百年
      五月三日勘驗報告及本院勘驗筆錄（本院刑事卷第六十頁
      至第八二頁筆錄、第八八頁背面至第一０二頁筆錄）在卷
      可憑。可知被告吳慶讚、謝文二人接受調查人員詢問時
      ，調查人員口氣平順、態度溫和，詢問之調查人員或有多
      次詢問，或因被告二人聽不清楚詢問者之問題，或為詢問
      者進行確認，或為詢問者指導筆錄繕打者紀錄而有反覆情
      形，然被告二人對於所詢問之問題均有肯定或否定等語之
      陳述，並無何誘導或其他不正當方式詢問情形，甚且被告
      吳慶讚接受調查人員詢問時並委任黃見志律師到場，亦未
      見選任辯護人有何異議之情形。是被告吳慶讚、謝文二
      人所稱在調查站詢問時有誘導云云，顯與事證不符，不足
      採信。另被告謝文、吳慶讚二人亦稱渠等於調查站陳述
      後經調查人員所紀錄之調查筆錄，則有無中生有情形，即
      核上開勘驗調查筆錄內容之記載，雖經紀錄人員精簡、刪
      除口語及不必要贅語部分，但均為調查人員所詢問之問題
      ，及被告吳慶讚、謝文所陳述內容進行整理而得，並無
      被告吳慶讚、謝文所陳無中生有、或擅自加記之情形甚
      明。是被告吳讚選任辯護人抗辯有關被告吳慶讚於調查局
      中之陳述係調查人員一再重複詢問並誘導詢問及記載許多
      被告吳慶讚未陳述之內容，而認被告吳慶讚於調查局中之
      陳述不具有證據能力部分，顯與事實不符。是本件被告吳
      慶讚、謝文二人於調查站所陳，均無出於強暴、脅迫、
      利誘、詐欺、疲勞訊問、違法羈押或其他不正之方法，亦
      非違反法定障礙事由經過期間不得訊問或告知義務之規定
      而為，依刑事訴訟法第一百五十六條第一項及第一百五十
      八條之二規定，應認其有證據能力。
  二、共同被告之供述：
  （一）按被告以外之人（含共同被告）於審判外之言詞或書面
        陳述，除法律有規定者外，不得作為證據，刑事訴訟法
        第一百五十九條第一項定有明文。
  （二）又刑事審判上之共同被告，係為訴訟經濟等原因，由檢
        察官或自訴人合併或追加起訴，或由法院合併審判所形
        成，其間各別之被告及犯罪事實仍獨立存在，故共同被
        告對其他共同被告之案件而言，為被告以外之第三人，
        本質上屬於證人。司法院釋字第五八二號解釋文所指被
        告詰問權之詰問標的，並非僅限於證人在「該案審判時
        當庭所為之陳述」，如證人業已於審判期日到庭接受被
        告或其辯護人就該證人「先前於審判外之陳述」之詰問
        ，被告之詰問權即已獲正當法律程序保障，並無違憲之
        虞。至於所謂「該證人先前於審判外之陳述」自非漫無
        限制，仍需受刑事訴訟法第一百五十九條以下傳聞法則
        及其例外等相關規定之限制，要屬當然。觀上開釋字第
        五八二號解釋理由中所述：「至於被告以外之人（含證
        人、共同被告等）於審判外之陳述，依法律特別規定得
        作為證據者（刑事訴訟法第一百五十九條第一項參照）
        ，除客觀上不能受詰問者外，於審判中，仍應依法踐行
        詰問程序。」等語，亦可知司法院釋字第五八二號解釋
        意旨並非以未經被告詰問為由，而一律否定依法律特別
        規定可得作為證據之被告以外之人於審判外陳述之證據
        能力，僅係認為上開可得作為證據之審判外陳述，仍應
        於客觀可能之情況下，於審判中踐行詰問程序而已。從
        而，於審判中已傳喚該共同被告到庭使被告或其辯護人
        有行使反對詰問權之機會，即已保障被告之反對詰問權
        ，此時依據刑事訴訟法各該傳聞例外規定，採用該審判
        外向法官所為陳述及偵查中向檢察官所為陳述作為證據
        ，即與憲法第八條第一項及第十六條之規定意旨無違。
        據此，法院如於共同被告以證人身分到庭陳述，訊問被
        告對共同被告之審判外先前陳述有何意見，並准許被告
        及辯護人對於共同被告當庭及先前陳述進行詰問，即已
        賦予被告對於共同被告對質詰問機會，此時共同被告於
        審判外陳述，若符合刑事訴訟法第一百五十九條之一第
        二項、第一百五十九條之二規定，即具有證據能力，有
        最高法院九十六年度臺上字第一六七七號判決要旨可資
        參照。本件被告謝文於調查站接受調查員詢問及接受
        檢察官偵訊時，本於被告身分所為供述，業經本院以證
        人身分到庭作證陳述，並經檢察官、辯護人當庭交互詰
        問，與之互有相關之被告亦行使對質詰問，對於上開被
        告之詰問權自已有保障。而被告謝文於調查站接受調
        查員詢問之時，係本於自由意志而為陳述，已如前述，
        又離案發時間較近，較無遺忘、錯認、偏頗等記憶缺失
        ，而本件違反政府採購法案件，與被告吳慶讚間為岳父
        、女婿關係，存有高度之彼此利害攸關之結構性共犯關
        係，在未清楚掌握並認知其他共犯陳述內容前，面對犯
        罪真相呈現之自我壓抑與否認等心理防衛機制作用力較
        低，對於真實案情之陳述亦較未受其他外力干擾，故其
        等先前接受調查員詢問時所為陳述與審判中有所不符部
        分，應以先前之陳述具有較有可信之情況，為證明其他
        共同被告犯罪事實所必要，依刑事訴訟法第一百五十九
        條之二規定，認得為證據。被告謝文於檢察官面前所
        為陳述，既出於自由意志本於對案情之記憶及認知而為
        供述，依其等陳述作成時之外部狀況，查無受外力支配
        干擾之顯然不可信瑕疵，依刑事訴訟法第一百五十九條
        之一第二項規定，同有證據能力。
  三、按被告以外之人於審判外之言詞或書面陳述，除法律有規
      定者外，不得作為證據。又被告以外之人於審判外之陳述
      ，雖不符合同法第一百五十九條之一至第一百五十九條之
      四之規定，但經當事人於審判程序同意作為證據，法院審
      酌該言詞陳述或書面陳述作成時之情況，認為適當者，亦
      得為證據；當事人、代理人或辯護人於法院調查證據時，
      知有第一百五十九條第一項不得為證據之情形，而未於言
      詞辯論終結前聲明異議者，視為有前項之同意。刑事訴訟
      法第一百五十九條第一項及第一百五十九條之五分別定有
      明文。經查，本件被告等人、選任辯護人及檢察官，於言
      詞辯論終結前，就本件判決以下所引用卷內被告以外之人
      於審判外之陳述（包括人證、書證），於本院審理時均未
      聲明異議，經本院審酌該等證據之做成情況，核無違法取
      證或其他瑕疵，認均適為本案認定事實之依據，依刑事訴
      訟法第一百五十九條之五規定，均有證據能力。
貳、本院得心證之理由
  一、上開犯罪事實，被告三人分別坦承鼎泰豐營造有限公司之
      登記名義人為陳四美，實際負責人為被告王乙力。被告謝
      文為永營造有限公司之登記負責人，並為實際負責人
      ，被告吳慶讚為被告謝文之岳父，在永公司擔任負責
      決定投標及處理投標工程事宜。永公司具有甲級營造業
      ，鼎泰豐公司於九十八年二月間僅具有丙級營造業。臺南
      市後壁區公所辦理「菁寮大排新嘉村段堤防修復工程」之
      公開招標，被告吳慶讚將永公司之相關證件交與王乙力
      ，並蓋用永公司大小印在相關投標文件上進行該工程投
      標，並由被告王乙力負責提出押標金一百四十萬元，開標
      後因未得標，該押標金則交還被告王乙力等情無訛，但均
      矢口否認有何違反政府採購法第八十七條前段及後段之意
      圖影響採購結果而借用他人名義或證件投標罪，及容許他
      人借用本人名義或證件參加投標罪。被告王乙力辯稱：伊
      僅單純找永公司合夥生意，並非借牌云云。選任辯護人
      以：被告王乙力及吳慶讚二人分別於調查局、檢察官偵查
      中經隔離訊問，均一致稱本案系爭工程，為二公司共同投
      標，有關投標系爭工程前，投標工程詳細項目，均由被告
      王乙力與吳慶讚二人共同討論同意，再由被告王乙力填寫
      標單，被告吳慶讚與王乙力二人雖僅有口頭約定共同合夥
      投標，有關系爭工程如何分配施工項目及利潤等內容，雖
      均未具體討論，亦未簽定書面契約，但仍不得遽而推論有
      何不合常情之處。被告吳慶讚與王乙力二人為認識十多年
      的好朋友，且投標前是否得標尚未確定，所以投標時僅由
      被告王乙力負責混凝土工程部分，其他部分由永公司負
      責，且工程施做期間有關資金調度均由被告王乙力負責等
      內容作大約得約定，至於詳細細節，均於確定得標後再討
      論與協議，此為工程界之常態，並無不合情理之處。另公
      訴人質疑實際施做工程之被告謝文，實際上並未參與討
      論工程投標事宜，但有關永公司投標事宜，均由被告吳
      慶讚負責，且被告謝文為被告吳慶讚之女婿，故由被告
      吳慶讚負責投標相關事宜，亦無不妥之處。並查政府採購
      法第八十七條第五項前段之意圖影響採購結果而借用他人
      名義或證件投標罪，必須犯罪行為人有影響採購結果而借
      用他人名義或證件投標之意圖，公訴人必須舉證證明被告
      等人有「影響採購結果」之意圖，被告等人始有成立本罪
      之可能，被告等人參與系爭工程之投標，並未得標，姑不
      論被告間有無借牌投標之行為，被告等人顯無「影響採購
      結果」之意圖，系爭工程絕無借牌投標之情事，投標該工
      程公司為永公司，被告王乙力僅合夥投標提供資金運作
      ，在民事法律關係上為合夥契約，政府採購法並未限制以
      合夥型態參與投標，與借牌投標之情事不同等語為被告王
      乙力為辯。被告謝文辯稱：永公司確實有承作投標系
      爭工程之意願，並因而與鼎泰豐公司合夥合作共同投標施
      做該工程，並非借牌云云。被告吳慶讚抗辯：伊與被告王
      乙力確實是合夥和作投標系爭工程，並非將永公司的牌
      照借給被告王乙力云云。被告吳慶讚選任辯護人則以：系
      爭工程之預算金額二千八百十四萬一千六百五十八元，底
      價二千八百十四萬一千元之工程，而系爭工程支付款辦法
      為「俟工程竣工，經會同相關單位人員驗收通過、結算工
      程款核撥入庫，一次付清」，被告永公司自始即有參與
      投標及施做系爭工程之真意，僅因該工程款之付款方法之
      限制，承作系爭工程之廠商勢必先具備足夠資金，始足以
      完成系爭工程，然當時永公司之資力有限，且同事尚有
      其他工程應付款需支付，故無法以本身資力完成系爭工程
      ，因此，雙方乃協議以合夥施做系爭工程。永公司既然
      有尋求資金合夥施做系爭工程之需要，則縱未簽定書面契
      約，亦不能謂雙方間合夥有不合常理之處，況且被告吳慶
      讚與被告王乙力為相識十年之朋友，且系爭工程最後是否
      得標，亦屬未知數，又如何會在投標前即詳定書面合夥契
      約，故雙方初步協議投標時，由被告王乙力負責占工程相
      當比例之混凝土工程其他部分則由永公司負責，若確定
      得標後再行協議具體詳細之合作內容，此乃工程之常態，
      並合乎情理。再有關系爭工程既由雙方合夥欲進行投標，
      就投標標單及工程詳細價目表內之填寫，自然係被告吳慶
      讚與被告王乙力共同討論後填寫，此事涉及成本計算及可
      能獲取之利潤，影響將來雙方利潤之分配及永公司之未
      來經營，被告吳慶讚豈會任由被告王乙力一方單獨決定而
      填寫，是公訴意旨片面強調標單係被告王乙力一人填寫而
      認被告等人借牌投標云云，不能採信等語為被告吳慶讚抗
      辯。
  二、經查：
  （一）被告謝文為永公司之負責人，負責該公司投標公共
        工程，及各工程之施做等，被告吳慶讚為被告謝文之
        岳父，亦負責永公司投標公共工程之查詢、比價、投
        標等事務。永公司具有甲等綜合營造業登記，而鼎泰
        豐公司於九十八年二月間僅具有丙等營造業等級。鼎泰
        豐公司之登記名義人為陳四美，該公司實際投標工程、
        業務之進行均由其夫即被告王乙力負責等情，為證人陳
        四美陳述甚詳，復有臺南縣政府營利事業登記證、永
        營造公司之綜合營造業登記書各一份在卷可憑，並為被
        告三人所是認，此部分事實，堪以認定。
  （二）又臺南市後壁區公所依據政府採購法第十八條、第十九
        條規定，辦理「菁寮大排新嘉村段提防修復工程」（標
        的案號：９７０６０－１Ｂ０）進行公開招標，該工程
        預算金額為二千八百一十四萬六百五十八元，決標方式
        以最低標得標、押標金一百四十萬元，廠商資格需具政
        府登記合格之乙級以上營造業或其他依法可承攬本工程
        之廠商，工作期限為一百五十日曆天，保固期限為三年
        ，付款方式，則於工程全數竣工後，經會同相關單位人
        員驗收通過、結算工程款核撥入庫後，一次付清。被告
        王乙力所負責之鼎泰豐公司，於九十八年二月間並未取
        的乙等營造業以上等級之資格，而欲投標該工程，遂尋
        找被告吳慶讚，經由被告吳慶讚同意，即以電子領標後
        ，填載相關事項，復交與被告吳慶讚蓋用永公司大小
        章，並取得下述永公司投標所須資料，於九十八年二
        月十九日下午三時許，向後壁區公所提出相關蓋有永
        公司大小章之投標廠商資格審查證件審查表、標單、總
        表（標單）、詳細價目表（標單）投標廠商聲明書、切
        結書、綜合營造業登記證、臺南縣政府營利事業登記證
        、臺灣區綜合營造工程工業同業工會甲等會員證書、永
        公司於九十七年十一月、十二月份之營業銷售額與稅
        額申報書、負責人相片、大小印鑑印文、工程記載表、
        專任工程人員照片、印文、簽名、異動事項、主管機關
        複查及抽查紀錄、後壁鄉公所退還押標金申請單，被告
        王乙力並自其個人申辦之華南商業銀行新營分行帳戶（
        帳號000000000000號）內提領一百四十萬
        元，購買本行支票（票號ＨＣ0000000號）作為
        押標金等資料後提出參與投標，經後壁區公所於九十八
        年二月二十日上午十時許，開標後，經資格審查均符合
        格，惟因投標金額非最低標而未得標，並經被告吳慶讚
        之外甥女周亭君領回上開作為押標金之支票後，即還與
        被告王乙力，被告王乙力即於同年月二十三日存回同上
        開帳戶內乙節，有臺南市後壁區公所於一百年七月八日
        以後政字第一００００００八一０五號函所附上開相關
        投標、開標資料、華南商業銀行新營分行於九十八年十
        月二十一日以（九八）華新營字第九八０二五六號函附
        被告王乙力於九十八年二月十九日所填載提領一百四十
        萬元之存摺類取款憑條、轉帳收入傳票、上開票號本行
        支票、被告王乙力於九十八年二月二十三日填寫存入一
        百四十萬元之活期性存款存款憑條各一份，及華南商業
        銀行總行九十九年六月八日以營清字第０九九０六六六
        ０號函附客戶資料查詢單、存款往來明細表暨對帳單各
        一份均在卷可稽，並為被告三人所是認，自堪認定。
  （三）被告三人雖均辯稱：永公司與鼎泰豐公司是以合夥關
        係投標系爭工程云云。惟公司不得為合夥事業之合夥人
        ，公司法第十三條第一項前段定有明文，被告等辯稱渠
        間所經營之公司係以合夥關係參與該工程之投標云云，
        與法令已有不合。再被告三人間就有關鼎泰豐公司與永
        公司間如何合夥部分，被告吳慶讚、王乙力及被告謝
        文等人先後於調查站、偵查中之陳述及本院審理中之
        陳述先後均有前後不一及彼此不符情形。即有關鼎泰豐
        公司究與永如何商議合夥投標該工程內容，被告吳慶
        讚於調查時先稱：「‧‧‧（問：王乙力希望能跟我們
        合作，由我們公司出那個去參與投標，怎麼分配，得標
        以後交給他來做？）不是，一同做。（問：共同施做？
        ）對。（問：利潤怎麼分？）還沒說，等標到再說。‧
        ‧‧（問：沒有協議書，只有口頭上約定？）標得到標
        不到還不知道。（問：你們沒有協議書，你們跟鼎泰豐
        怎麼分工，成本分攤跟利潤分配怎麼決定？）沒有。（
        問：還沒有決定，因為當初這工程還沒有標到？）還沒
        有標到。（問：標到了你們就會協議？）會。（問：這
        個工程只是投標，是否得標還不知道，所以沒有談到合
        作的細節？）沒有。‧‧‧（問：如果得標就會簽協議
        書討論？）對，得標以後再談。‧‧‧（問：我們出名
        ，由他〈王乙力〉處理押標金的事？）現在有錢的先處
        理等語。於偵查中另稱：被告王乙力拿標單找伊討論，
        伊看一看，覺得差不多，對總價沒有意見，至於如何合
        作、分工、利潤如何分配都尚未討論，因為被告王乙力
        說資金他要出，另外要負責混凝土部分，其餘由伊來負
        責等語。於本院審理時則另改陳：伊有找被告王乙力合
        作一起標系爭工程，如果標到後，由被告王乙力出資金
        ，勞力、工作、機械部分由永公司負責，利潤部分則
        是扣除稅金後，有餘部分對半分，是在投標前一天在伊
        住處討論的等語。是被告吳慶讚有關系爭工程二間公司
        如何合夥部分，究竟雙方間如何約定合夥標系爭工程之
        內容部分，究先僅談妥由被告王乙力僅先負責押標金部
        分，其餘工程則各負責一半，或所有資金均由被告王乙
        力一人負擔，其餘工程部分除混凝土部分由被告王乙力
        負責外，其餘均由永公司負責？又如何分配利潤部分
        ，被告吳慶讚亦先稱尚未約定，要等標到後再談，但之
        後又改稱，扣除稅金、本金後有盈餘雙方對半分云云，
        是被告吳慶讚就此雙方如何合夥投標系爭工程等內容先
        後陳述顯有不一。另被告王乙力於調查中先稱：鼎泰豐
        公司與永公司合夥投標系爭工程，是伊從電腦相關採
        購網站內得到訊息，伊與被告吳慶讚合夥共同同標，經
        被告吳慶讚同意，言明投標押標金由伊負責，如有得標
        再協議相關細節，雙方並未簽立任何書面協議。因被告
        吳慶讚表示後壁區公所工程通常都是一次付款，對永
        公司不利，所以伊主動表示願意由伊負責押標金，吳慶
        讚才答應合夥投資等語。於偵查中則另稱：一開始被告
        吳慶讚應不知道系爭標案，是伊去找被告吳慶讚，被告
        吳慶讚才知道的，伊當時就有拿標單過去跟被告吳慶讚
        細算並討論，就本件標案逐項成本都有討論過，就投標
        標單詳細價目表，是伊與被告吳慶讚討論完才由伊太太
        製作的，有關後續工程之分工及利潤分配部分，因伊與
        被告吳慶讚是多年好友，彼此信任，就依業界之方式原
        則上一人一半，至於如何施做部分，則尚未討論到後面
        細節，而伊僅能做預拌混凝土部分，其他部分要讓永
        公司施做，當時並未討論有關施做至完工之間支出分配
        等語。但於本院審理時再改陳：伊當時去找被告吳慶讚
        是報混凝土的價，就是報系爭工程的價，當時伊已知鼎
        泰豐公司不符資格，被告吳慶讚表示該工程是一次付款
        ，所以在考慮，伊就提議合作看看，一開始去找被告吳
        慶讚只是報價，當時跟被告吳慶讚談系爭工程時，被告
        吳慶讚知道系爭工程，陸續討論過幾次才定案，雙方談
        妥合作條件為資金全部伊負責由伊先付，被告吳慶讚負
        責施工部分，扣除成本後利潤一人一半，有關施工的工
        人、機械部分均由永公司決定，走到最後有與被告吳
        慶讚講有賺到錢，利潤就是一人一半等語。即被告王乙
        力先後所陳鼎泰豐公司與永公司間究竟如何約定合夥
        投標系爭工程部分，先稱僅談妥由被告王乙力先支付押
        標金部分，其餘均未討論等語，於偵查中改稱：雙方尚
        未討論後續資金支出分配及工程分配部分等語，於本院
        審理時再改稱：雙方有約定利潤部分為扣除成本，雙方
        一人一半，施工部分亦有約定，即鼎泰豐公司負責混凝
        土部分，其餘工程含工人與機械等均由永公司負責等
        語，亦顯有先後不一情形。而被告謝文於調查時先稱
        ：「‧‧‧（問：標到是誰去做？）標到當然是我去做
        。（問：標到就你去做？）是，一起做，就一起做就對
        了。（問：那要怎麼一起做？）標到再處理就是了，沒
        標到就沒有下文。（問：那也要先說，標到是誰要做？
        ）還沒有討論到這邊，這詳細就是要標到以後，事實成
        立以後才能繼續下去。（問：你沒說清楚，到時候你標
        到，到底是誰要做？）沒差，我做也是沒差，我做等語
        。於偵查中則改陳：伊並不瞭解被告吳慶讚與王乙力討
        論合夥投標系爭工程的事情，因伊都在工地早出晚歸，
        被告吳慶讚並未與伊討論過，一直到調查站約談才知有
        此事，因吳慶讚在永公司是負責標工程，從來不會與
        伊討論，伊僅負責施做標得之工程等語。於本院審理時
        再改稱：永公司與被告王乙力之鼎泰豐公司合作投標
        系爭工程，伊是在投標發包後不知聽何人說才知道的，
        事前伊完全不知情，因公司內投標事務，均由被告吳慶
        讚負責，被告吳慶讚曾擔任過工務局技正、水土保持課
        的課長有施工經驗，也要看工程，懂得工程施做，被告
        吳慶讚投標前均不須詢問伊，也不須與伊討論，由其自
        行決定等語（見調查卷第一頁至第十六頁筆錄，偵查卷
        第十九頁至第二六頁、第六三頁至第六四頁筆錄，本院
        刑事卷第一二五頁至第一四二頁筆錄）。是據被告上開
        先後所述，明顯一致於調查時均稱投標系爭工程係由永
        公司配合蓋印並提供投標所須資料，被告王乙力負責
        提出押標金，其餘相關合夥或合作內容，如何分工、利
        潤如何分配等均未明確說明與約定。於偵查中被告吳慶
        讚、王乙力則均一致稱混凝土部分由被告王乙力負責提
        供，其餘工程施做均為永公司負責等語，迄於本院審
        理時則再稱是依據業界慣例有關利潤分配部分是一人一
        半，分工部分，則由被告王乙力負責資金，及混凝土部
        分，被告吳慶讚、謝文則負責其餘工程部分等語，是
        被告三人所述有關如何分工合夥、合作部分先後所述顯
        有不一。並參酌證人吳淑瑗證稱：伊有聽見被告王乙力
        到伊家與父親吳慶讚討論系爭工程，伊有聽到雙方有講
        王乙力出錢、出混凝土，吳慶讚負責出力，利潤部分一
        人一半，但細節沒有講，有關王乙力提出款項部分及工
        人誰叫等項目是要等標到再講等語（見本院刑事卷第一
        一一頁至第一一七頁筆錄），有關雙方如何合夥、分工
        ，與被告三人於調查時、偵查中所述不符前開所述不符
        ，可認證人吳淑瑗上開證述內容顯係應和被告三人所辯
        而陳，不足有利被告三人之認定。另有關於投標前相關
        詢價、各項目之單價、總價等如何決定部分，被告吳慶
        讚於調查時先稱：「‧‧‧（問：是誰寫投標廠商審查
        表？這是誰填寫的？）是王乙力寫的。（問：都是王乙
        力寫的？）對，我蓋章。（問：中價目表？都是王乙力
        嗎？）對。（問：投標金額是你們二個共同決定的？）
        共同決定。（問：有無經過詢價、比價、計算利潤，應
        該都有？）沒有，怎樣。（問：有無經過詢價、比價、
        計算利潤，你們這個工程的利潤有沒有算過，這都是王
        乙力算的對嗎？）對，我就是看這個標價。‧‧‧（問
        ：這個章是拿到你們那邊蓋？）拿到我們那邊蓋。‧‧
        ‧」等語。於偵查中則稱：被告王乙力有拿標單來找伊
        討論，伊看一看，覺得差不多，對總價也沒有意見等語
        。另於本院審理時則改陳：標單上之總價為伊與被告王
        乙力討論後決定的，有先討論各單價，然後再決定總價
        ，是一邊討論單價是否適合，再算出總價，且伊有叫女
        兒吳淑媛詢問混凝土、鋼筋、等項目之價錢。雙方只討
        論過一次，在在投標前一天晚上，在伊住處討論的，因
        伊之前已經算過了，在討論過程中就各項目意見差不多
        一樣，沒有什麼不同意見。於本院審理時另稱：投標系
        爭工程，有經過各項單價討論後才決定總價的，是由王
        乙力先寫好各項單價，再討論算出總價等語。而被告王
        乙力於調查中先稱：投標系爭工程資料中，由伊以電子
        領標投標資料，其中退還押標單申請書，由妻子陳四美
        填寫，投標價格由伊依據經驗及市場價格決定金額，但
        認為當天運勢不順才請朋友賴榮添幫忙填寫，投標資料
        上大小章則是拿至永公司蓋印，投標總價是伊與吳慶
        讚共同討論後決定，由伊填寫，再由伊將投標該案之相
        關標封、標單等資料送至後壁區公所收發，開標當是伊
        並未到場，是何人去的已不記得等語。於檢察官偵查中
        稱：伊當時就有拿標單到被告吳慶讚的家裡跟吳慶讚細
        算、討論，就系爭工程逐項成本均有討論，卷內所附標
        單是伊與被告吳慶讚討論完後才由伊太太製作等語。於
        本院審理時改稱：伊有針對系爭工程標單項目去詢價，
        並有與被告吳慶讚就各項單價逐項討論，但投標資料所
        附工程單價是伊交代太太隨便寫，只要湊合到所預計之
        總金而二千七百九十萬元就好，因伊怕被別人知道真正
        的單價，所以才叫太太湊合著寫等語。是有關投標金額
        各項目部分，被告吳慶讚是否進行訪價、詢價部分，先
        稱無，之後改稱有叫女兒訪價。有關被告王乙力所提出
        之標單，被告吳慶讚是否僅看看，有無逐項討論部分，
        及討論之次數究竟投標前一日一次而以，或如被告王乙
        力所稱陸陸續續有幾次，就是否進行逐項討論部分，被
        告吳慶讚先稱是僅看看覺得差不多就認可，之後改稱有
        逐項討論等，討論次數，被告吳慶讚則稱僅於投標前一
        日，僅討論一次，但被告王乙力則稱雙方會面討論陸陸
        續續有幾次，不只一此等語，均有前後不一與互相不符
        情形。是永公司若與鼎泰豐公司確有合夥關係，並需
        由永公司出面進行投標，則被告謝文、吳慶讚、王
        乙力等人竟對雙方均為營造業，則合夥情況下如何分配
        相關工程內容、資金如何提出、如何負擔？稅金問題、
        盈餘如何計算、分配，及合夥分工各公司利潤如何？又
        被告王乙力負責有關工程內有關預拌混凝土部分，金額
        又該若干，如被告王乙力提出價格高於其他廠時，被告
        謝文、吳慶讚有無因應之道？出面簽約者為永公司
        ，則被告謝文、吳慶讚應明確知悉該工程需完全完工
        驗收後一次請款，則永公司之資金並無法支應該工程
        完工，途中如遇被告王乙力為提出資金或雙方因而有爭
        執情況，被告謝文、吳慶讚該如何面對可能造成違約
        情狀？又工程完工之後尚有保固三年期間，該段期間又
        應如何分配負責管理、修繕範圍等內容完全不清楚之情
        況下，即冒然同意提出互相合夥！並觀被告王乙力所提
        出答辯狀所載，該工程不具投標資格之鼎泰豐公司占工
        程之絕大部分，反而具投標資格之永公司之利潤不明
        ，是被告三人空言稱該工程為永公司與鼎泰豐公司合
        夥施做，此為業界常情云云，顯係臨訟卸責之詞，毫無
        足取。
  （三）被告謝文、吳慶讚二人均辯稱永公司於投標系爭標
        案前確有投標之意云云，然查，被告吳慶讚於檢察官偵
        查中明確陳稱：女兒吳淑瑗有跟伊說過，但因要一次付
        款，所以不想標，當時連押標金都沒有能力支出等語。
        而永公司於九十八年二月間，尚有其他公共工程進行
        中，相關工程款尚未收入，且需支付相關工程之人員、
        材料等費用，且永公司之資金於九十八年二月在合作
        金庫銀行新營分行開設帳戶僅餘六十餘萬元，無多餘資
        金可再負擔投標系爭工程乙節，業據被告吳慶讚檢察官
        偵查中陳述甚詳，並有合作金庫商業銀行新營分行於九
        十九年十一月八日以新營營字第０九九五００二０八六
        一號函附永公司九十八年一、二月間交易明細（支票
        帳戶），同月十日以（九九）合金營存字第０九九００
        ０四三九號函附永公司於九十八年一、二月間之交易
        明細。又永公司與合作金庫商業銀行新營分行早於八
        十一年二月二十九日即有與永公司授信往來，永公
        司營運週期金額度為二千四百萬，於九十八年二月間已
        撥款金額為一千一百二十萬元，尚具額度一千餘萬元部
        分，有同上開銀行於一百年十月二十四日以合金營字第
        一０００００００四二號函附授信戶結案資料查詢單，
        及被告吳慶讚所提出上開銀行出具但款餘額證明單各一
        紙在卷可按。據上，永公司於九十八年二月間尚有其
        他公共工程刻正進行，該公司留現金款項甚低，甚至連
        投標系爭工程之押標金均無法湊出，相關款項尚須先支
        付其他工程之工程人員、材料等費用，顯已無法動用，
        而被告吳慶讚、謝文亦未再向合作金戶新營分行就所
        於貸款金額申辦相關貸款，並在被告王乙力提出合作，
        亦未就相關工程項目進行訪價，有關投標標單資料均由
        被告王乙力詢價、估算、填寫，並持至後壁區公所投標
        ，開標當日永公司亦未派員至現場，顯然僅配合被告
        王乙力之鼎泰豐公司進投標系爭工程甚明。據此，可認
        被告吳慶讚、謝文、永公司顯無意投標系爭工程甚
        明。
  （四）被告謝文另辯稱永公司與鼎泰豐公司合夥以永名
        義出面投標系爭工程，於事前毫無所悉，均由被告王乙
        力及被告吳慶讚二人商議決定，一直到九十八年九月二
        十三日經調查局通知查證才知永公司有投標系爭工程
        部分，然據證人吳慶讚於調查局中已明確陳稱：「‧‧
        ‧（問：所以我決定要標，跟女婿商量後，就決定要標
        ？）要標，但是沒有本。（問：你有跟你女婿商量嗎？
        ）有啦，但是沒有本。‧‧‧（問：你要投標之前，有
        跟他〈謝文〉講過就對了，跟你女婿？）嗯。‧‧‧
        」等語甚詳。而被告謝文於九十八年九月二十三日調
        查局通知時亦稱：「‧‧‧（問：鼎泰豐營造有〈無聽
        過〉嗎？）鼎泰豐聽過，是認識。（問：業務呢？）業
        務，沒標到就沒有了。（問：業務有往來嗎？）業務沒
        什麼，鼎泰豐之前是有邀我一起標一件，沒標到。（問
        ：哪一件？）後壁鄉。沒標到，沒標到就沒有往來，他
        曾經找我合夥，因為那一件是甲等的。‧‧‧（問：你
        是怎麼知道這件標案訊息？）就是那個人找我合夥。（
        問：誰找你合夥？）王乙力。（問：鼎泰豐公司？）嘿
        。（問：當時是鼎泰豐營造有限公司啦？）找我合夥標
        ，因為這件限制是甲的。‧‧‧（問：他好像不知道是
        丙的還是？）他丙的。（問：他不夠資格去標，不知道
        是乙級還是甲級。（問：乙級還是甲級，好像乙級啦？
        ）乙級以上。‧‧‧（問：你說王乙力跟你丈人講要投
        標的事情，後來是你丈人跟你講的嗎？）有講過，我知
        道有這件事。（問：你有無同意？）同意啊，普通我丈
        人同意我都會同意，‧‧‧」等語，雖被告謝文於本
        院審理時稱：系爭標案，是投標決標發包後，不知聽何
        人提才知永公司有與被告王乙力公司合作投標系爭工
        程等語，但被告謝文於檢察官偵查中稱：伊並不瞭解
        有關永公司與被告王乙力公司投標系爭工程之事情，
        因伊早出晚歸，僅負責工程工地現場施做，是一直到調
        查站約談時才知此事，且被告吳慶讚負責投標工程事宜
        ，投標前從來不會與伊討論等語。顯與證人吳慶讚於本
        院審理時所稱：是投標後沒有標到才跟被告謝文講沒
        有標到系爭工程，並且才說該工程是跟王乙力公司合作
        投標。至於投標前沒有講投標後未標到才講是因被告謝
        文也知道系爭工程，對系爭工程也有興趣等語顯有不
        符。是被告謝文早於九十八年九月二十三日調查站接
        受詢問時，據其所陳內容，顯然知悉永公司參與系爭
        工程投標，且得以明確陳述永公司與被告王乙力所經
        營之鼎泰豐公司間如何合作投標系爭工程，而非至調查
        站接受調查詢問時才知永公司投標系爭工程之情，之
        後分別改稱完全不知情，或稱投標後未標得才知悉云云
        ，先後所陳明顯不符，顯為配合被告吳慶讚之供述而為
        陳述。是被告謝文此部分所辯事前不知永公司投標
        系爭工程云云，尚難採信。
  （五）按政府採購法於九十一年二月六日修正公布，該條新增
        定第八十七條第五項規定：「意圖影響採購結果或獲取
        不當利益，而借用他人名義或證件投標者，處三年以下
        有期徒刑，得併科新臺幣一百萬元以下罰金。容許他人
        借用本人名義或證件參加投標者，亦同。」，其立法意
        旨係為處罰借用他人名義或證件投標，及容許他人借用
        本人名義或證件參加投標之行為人。即對於借牌投（參
        ）標、陪標行為，容許他人借用本人名義投標加以明確
        規定處罰，是在發揮防弊功能，增列禁止假性競爭行為
        之規定，強化對不法行為之處罰，以確保採購工程之公
        平性及工程利益，且該罪係所謂「行為犯」而非「結果
        犯」，並不以該標案順利決標或確實已發生不正確之開
        標結果為必要，故借用無投標真意之他人名義或證件參
        加投標，已造成假性競爭之情形，損及採購工程之公平
        性及工程利益，此亦為修法增定該條項之規範目的。查
        本件菁寮大排新嘉村段堤防修復工程」招標之廠商資格
        設有限制，即需具備乙級以上營造業或其他依法可承攬
        本案之廠商，目的在使一定資格以上之廠商投標，以確
        保得標廠商具有足夠之經驗、人力、設備及履約能力。
        而被告王乙力所實際負責之鼎泰豐公司於九十八年二月
        間僅具有丙等營造廠，與上開工程招標廠商資格不符，
        被告王乙力既知若由鼎泰豐公司本身出名投標，根本不
        符投標資格，無法取得標案，乃以脫法方式即借用具有
        甲等營造業資格之永公司名義投標，因而欲使無參與
        投標意思之永公司取得該工程標案，其借用永公司
        名義投標之目的，係以借用符合資格之永公司名義投
        標，掩飾其資格不符，意在從中謀取該標案之利潤，其
        自有獲取不當利益之意圖甚明。又結果雖因非最低標而
        未得標，依上開規定，仍不影響被告等人違反政府採購
        法第八十七條第五項之認定。
  （六）綜上所述，互核以參，被告王乙力、謝文、吳慶讚等
        人前開所辯，均係事後圖免卸責之詞，不足採信。被告
        王乙力確係借牌投標，被告吳慶讚、謝文亦容許他人
        借用永公司名義參與投標，渠等犯罪事證明確，應依
        法論科。
  三、核被告王乙力所為，係違反政府採購法第八十七條第五項
      前段之罪。被告吳慶讚、謝文二人所為，則均係違反同
      條項後段之罪。被告王乙力為鼎泰豐公司之實際負責人，
      即實際從事代理公司執行相關業務。被告謝文、吳慶讚
      分別為被告永公司之代表人、受雇人，被告王乙力執行
      鼎泰豐公司業務、被告謝文、吳慶讚執行永公司業務
      ，而分別違反上開政府採購法第八十七條第五項前段及後
      段之罪，被告鼎泰豐公司、永公司則分別依政府採購法
      第九十二條之規定，依第八十七條第五項前段規定，對該
      二公司科以罰金。被告吳慶讚、謝文之間就上開意圖影
      響採購結果，而均容許他人借用永公司名義、證件投標
      罪間，具有犯意聯絡及及行為分擔，應論以共同正犯。爰
      審酌政府採購法之制訂目的，在建立公平、公開之政府採
      構成序，以提升採購效能與功能，確保採購品質。被告王
      乙力所經營之鼎泰豐公司僅具丙等營造業資格，並不具乙
      等營造業資格，竟仍意圖影響採購結果，而借用具有符合
      資格之永公司之名義及證件，被告吳慶讚、謝文亦容
      許他人借用本人名義及證件之動機、目的、手段，所為造
      成之影響，被告三人均否認犯行，被告吳慶讚於調查站調
      查時甚表示：沒有標到該工程查這個沒有意義等語之態度
      ，並依被告等人參與情節、標案金額多寡不同，及其等智
      識程度、生活狀況等一切情狀，分別量處如主文所示之刑
      ，並均諭知易科罰金之折算標準。
據上論斷，應依刑事訴訟法第二百九十九條第一項前段，政府採
購法第八十七條第五項、第九十二條，刑法第十一條前段、第二
十八條、第四十一條第一項前段，刑法施行法第一條之一，判決
如主文。
本案經檢察官黃郁如到庭執行職務。
中    華    民    國   100    年    11    月    22    日
                  刑事第十二庭  法  官  程克琳
以上正本係照原本作成。
如不服本判決應於收受判決後10日內向本院提出上訴書狀，並應
敘述具體理由。其未敘述上訴理由者，應於上訴期間屆滿後20日
內向本院補提理由書（均須按他造當事人之人數附繕本）「切勿
逕送上級法院」。
                                書記官  康紀媛
中    華    民    國   100    年    11    月    22    日
附錄本案論罪科刑法條
政府採購法第87條第5項：
意圖使廠商不為投標、違反其本意投標，或使得標廠商放棄得標
、得標後轉包或分包，而施強暴、脅迫、藥劑或催眠術者，處1
年以上7 年以下有期徒刑，得併科新臺幣3百萬元以下罰金。
犯前項之罪，因而致人於死者，處無期徒刑或7年以上有期徒刑
；致重傷者，處3年以上10年以下有期徒刑，各得併科新臺幣3百
萬元以下罰金。
以詐術或其他非法之方法，使廠商無法投標或開標發生不正確結
果者，處5年以下有期徒刑，得併科新臺幣1百萬元以下罰金。
意圖影響決標價格或獲取不當利益，而以契約、協議或其他方式
之合意，使廠商不為投標或不為價格之競爭者，處6月以上5年以
下有期徒刑，得併科新臺幣1百萬元以下罰金。
意圖影響採購結果或獲取不當利益，而借用他人名義或證件投標
者，處3年以下有期徒刑，得併科新臺幣1百萬元以下罰金。容許
他人借用本人名義或證件參加投標者，亦同。
第1項、第3項及第4項之未遂犯罰之。
政府採購法第92條
廠商之代表人、代理人、受雇人或其他從業人員，因執行業務犯
本法之罪者，除依該條規定處罰其行為人外，對該廠商亦科以該
條之罰金。